---
title: "Antarctic sea ice"
author: "Jan van Rongen"
date: "`r Sys.Date()`"
output:
  pdf_document:
    fig_caption: yes
    latex_engine: xelatex
    number_sections: yes
    toc: no
  html_document:
    df_print: paged
mainfont: DejaVu Sans
geometry: margin = 0.5in
header-includes:
 \usepackage{float}
 \renewcommand{\contentsname}{Inhoud}
  \raggedright
---
 
# Analyseer zee-ijs antarctica

Het dillema is dat de input niet voor alle dagen data bevat. Dat kun je dan opvangen door zg. imputation, maar daar houd ik niet zo van. Dat vermindert de variantie omdat het waarden verzint die gemiddelden zijn van anderen. Mijn methode hier bestaat uit het middelen van de data over een periode van 3 dagen, dus als daar minder gegevens in zitten is de sd juist groter. 

Niettemin zie ik een sd van bijna 6 sigma.

```{r setup, include=F}
knitr::opts_chunk$set(echo = F)
knitr::opts_chunk$set(fig.pos = 'H')
knitr::opts_chunk$set(fig.width=5.5)
knitr::opts_chunk$set(fig.height=3.5)

library(myLib, quietly = TRUE) ## for pretty_plot

#parameter

start.y= 1979 # skip the incomplete 1978
P= 2 # Periode lengte voor de verfelijking. Kan 2,3 of 6 zijn

```

# Inlezen data en bewerken

```{r inlezen}
##Databron: "https://ads.nipr.ac.jp/vishop/#/extent"

dat= read.csv("./data/VISHOP_EXTENT_GRAPH.csv")
# yday
z<- lubridate::yday(sprintf("%d-%d-%d", dat[,2], dat[,3], dat[, 4]))

names(dat)[1]<- "yday" 
dat$yday<- z
dat[, 1:2] <- dat[, 2:1]
dat[, 3:5]<- NULL
names(dat) <- c("year", "yday", "value")
dat<- dat[ dat$year >= start.y,]
dat$value <- dat$value / 10^6

# schrikkeldagen
z<- lubridate::yday(sprintf("%d-12-31", dat$year))
dat$yday<- dat$yday*366/z

```

Niet alle jaren zijn heleaam compleet, maar in principe is de data dagelijks vanaf 1989 en daarvoor per 2 dagen. 
Maar het begint in 1978 met maand 11. Dat jaar laat ik weg.

# Wat er aan de hand is

Dit jaar is er veel minder zee-ijs dan andere jaren.

```{r plot-1}

for (yr in start.y:2023){
  df=dat[dat$year == yr, 2:3]
  if (yr == 2022) kleur=1 else kleur=5
  if (yr == 2022) lwd=2 else lwd=1
  if( yr == start.y) pretty_plot(kleur=5, df, 
        xlab= "day of the year", 
        ylab= "10^6 km^2", ylim=c( 0.5, 22), 
        main="Anatarctic Sea Ice Extent\nHistory (1979-2022)  vs this year (2023 - blue)") else
    pretty_plot(kleur=kleur, lwd=lwd, df, add=TRUE)
}
pretty_plot(kleur=2, df, add=TRUE, lwd=2)
pretty_legend(lwd=3, kleur=c(5,1,2), c("1979-2021", "2022", "2023"))
```

We see thet the deviation already started in 2022.

# Analyse van de mate van afwijking

Nu moeten we een seieusze analyse maken. Alles is teruggerekend naar een zelfde verdeling over het jaar. Dan kunnen we periodes van 3 "pseudo-dagen" nemen om gemiddelden en sd uit te rekenen. 

```{r 73-perioden, warning=F}

span=1+ P*(0:(-1+366/P))
means= sds= 0*span
for ( i in 1:length(span)) {
  d= dat$value[dat$yday>= span[i] & dat$yday<= span[i]+P & dat$year != 2023]
  means[i] = mean(d)
  sds[i] = sd(d)
}

#lets now do the same for this yr

dat2023<- dat[dat$year== 2023, ]
x<- nrow(dat2023)
xspan<- span[span<= x]
x<- length(xspan)
means2023 <- 0* xspan
for (i in 1:x){
  d= dat2023$value[dat2023$yday>= xspan[i] & 
                     dat2023$yday<= xspan[i]+P]
  d<- d[!is.na(d)]
  means2023[i] = mean(d)

}

x<- length(xspan)
factor2023<- abs(means2023-means[1:x])/sds[1:x]

# Nu het resultaat plotten

xpoints= -1 + P/2 + span
df<- data.frame(x= xpoints, y=sds, z<-0)
pretty_plot(df, ylim= c(0, 3), xlab= "dag v/h jaat", 
            ylab= "sd", type="a", 
            main="Verschillen Antarctic zee-ijs tussen 2023 en 1979-2022\nUitgedrukt in sd's van die periode")
pretty_plot(df, add=T)
## df$y<- 5 *df$y; pretty_plot(add=T, df, lty=2)
df<- df[1:x,]; df$y<- factor2023* df$y ##/5
pretty_plot(add=T, kleur=2, df, lwd=2)
pretty_legend(kleur=1:2, lwd=3, c("sd 1979=2022", "2023"))

m=max(factor2023)
x=which(factor2023 == max(factor2023))
pretty_text(x=df$x[x]+3, y=df$y[x], adj=0, font=4,
            labels=sprintf("<-- %2.2f sigma", m))
```

Dus de waarde van 2023 op het tijstip (t) wordt vergeleken met de waarde van het gemiddelde over 1979-2022 (eveneens op tijdstip (t)). Dat verschil wordt afgebeeld in de blauwe lijn in de plot. Aan de onderkant van de grafiek staat de SD van die periode, 

Niet expliciet in de grafiek, maar de max afwijking is `r round(m,2)` maal de $\sigma$. Ik gebruik de termen sd en $\sigma$ zoals velen doen door elkaar, maar natuurlijk gaat het om een schatting van de echte $\sigma$ ofwel de $\hat{\sigma}$.